---
title: "Differential expression analysis"
output: typst
date: "2025-10-26"
---

===
# TODO: 
- bash :
test subread alignement and compare to STAR

- R :
add GO - KEGG analysis to better see wich pathway is activated
compare the raw count approximation of tximport with raw count (like HISAT2, STAR,...)
continue trajectory analysis

- Quarto : 
interactive Dashboard interface
typst pre-made report 
===

===
# Documentations :

## fastqc/multiqc :
https://genomicsaotearoa.github.io/RNA-seq-workshop/3_trimmingfiltering/
https://www.bioinformatics.babraham.ac.uk/training/Sequence_QC_Course/Sequencing%20Quality%20Control.pdf
https://genomicsaotearoa.github.io/RNA-seq-workshop/3_trimmingfiltering/

## fatp trimming :
https://speciationgenomics.github.io/fastp/
https://github.com/OpenGene/fastp
https://www.biostars.org/p/9575709/

## CIGAR :
https://jef.works/blog/2017/03/28/CIGAR-strings-for-dummies/

## RSubread counting (que tu découvres 2 jours avant la remise du projet et que tu pensais pas possible d'après ce que tu avais lu sur bwa, snif)
https://bookdown.org/goknurginer/Analysing-CRISPR-screens-with-edgeR/counting-the-sgrnas-with-rsubread.html

## rappel string graph FM-index : 
https://pmc.ncbi.nlm.nih.gov/articles/PMC2881401/

## HISAT : 
https://pubmed.ncbi.nlm.nih.gov/25751142/
https://pmc.ncbi.nlm.nih.gov/articles/PMC2881401/
https://pmc.ncbi.nlm.nih.gov/articles/PMC7605509/

## STAR : 
https://pmc.ncbi.nlm.nih.gov/articles/PMC3530905/
https://academic.oup.com/bioinformatics/article/32/12/i192/2288985?login=false

## HISAT/STAR comparaison : 
https://www.researchgate.net/publication/372425159_Comparing_HISAT_and_STAR-based_pipelines_for_RNA-Seq_Data_Analysis_a_real_experience
https://www.biostars.org/p/288726/

## deeptools::ComputeGCBiais :
https://deeptools.readthedocs.io/en/develop/content/tools/computeGCBias.html

## deeptools::correctGCBias : 
https://deeptools.readthedocs.io/en/develop/content/tools/correctGCBias.html

## Salmon :
https://pubmed.ncbi.nlm.nih.gov/38205187/
https://salmon.readthedocs.io/en/latest/salmon.html#using-salmon
https://salmon.readthedocs.io/en/latest/salmon.html#quantifying-in-mapping-based-mode
https://learn.gencore.bio.nyu.edu/rna-seq-analysis/salmon-kallisto-rapid-transcript-quantification-for-rna-seq-data

## Normalization techniques :
https://www-sciencedirect-com.ezproxy.ulb.ac.be/science/article/pii/S2405580823001991
https://www.biostars.org/p/462968/

# Negative binomial law | Gamma law | Poisson law
https://r.qcbs.ca/workshop07/book-fr/glmm-binomiale-n%C3%A9gative.html
https://bookdown.org/boucherjphilippe/ACT5400/poisson-gamma.html
https://www.biostars.org/p/84445/
https://timothy-barry.github.io/posts/2020-06-16-gamma-poisson-nb/

## DESeq2 model:
https://pubmed.ncbi.nlm.nih.gov/25516281/
https://bioconductor.org/packages/devel/bioc/vignettes/DESeq2/inst/doc/DESeq2.html#log-fold-change-shrinkage-for-visualization-and-ranking

## edgeR model:
https://academic.oup.com/bioinformatics/article/26/1/139/182458?login=false
https://pubmed.ncbi.nlm.nih.gov/19910308/
https://bioconductor.org/packages/release/bioc/vignettes/edgeR/inst/doc/edgeRUsersGuide.pdf

## limma/voom model : 
https://pmc.ncbi.nlm.nih.gov/articles/PMC4402510/
https://genomicsaotearoa.github.io/RNA-seq-workshop/5_rnaseq-diffexp/#limma-voom
https://pubmed.ncbi.nlm.nih.gov/24485249/
https://kasperdanielhansen.github.io/genbioconductor/html/limma.html

## PCA
https://pubmed.ncbi.nlm.nih.gov/32139671/

## ward clusterin :
https://r.qcbs.ca/workshop09/book-en/clustering.html
https://www.researchgate.net/publication/51962445_Ward's_Hierarchical_Clustering_Method_Clustering_Criterion_andAgglomerative_Algorithm
https://online.stat.psu.edu/stat505/lesson/14/14.7

## trajectory analysis : 
https://tavareshugo.github.io/data-carpentry-rnaseq/04a_explore_test_results.html
https://academic.oup.com/bioinformatics/article/41/3/btaf073/8069077?login=true


## zscore : 
https://support.bioconductor.org/p/109594/
===

===
# futher in trajectory analysis
https://academic.oup.com/bioinformatics/article/41/3/btaf073/8069077?login=true
https://bioconductor.org/books/3.14/OSCA.advanced/trajectory-analysis.html
https://www-nature-com.ezproxy.ulb.ac.be/articles/s41467-023-42841-y
===

===
# inspired by projects :

https://github.com/AyehBlk/RAPTOR/tree/main (incredible and from ULG! )
https://github.com/CebolaLab/RNA-seq
https://ciri.gitbiopages.ens-lyon.fr/bibs/carine/rnaseq_analysis_training/Session_7.html
https://bioconductor.org/books/3.14/OSCA.advanced/interactive-sharing.html
https://bioconductor.org/books/3.14/OSCA.advanced/clustering-redux.html
https://www.cell.com/cell/fulltext/S0092-8674(24)01144-9
===

===
# overview of RNA seq practices :

https://pmc.ncbi.nlm.nih.gov/articles/PMC9851315/
https://pmc.ncbi.nlm.nih.gov/articles/PMC4728800/
https://bioinformatics.ccr.cancer.gov/btep/wp-content/uploads/RNASeq_Final.pdf
https://genomicsaotearoa.github.io/RNA-seq-workshop/5_rnaseq-diffexp/
https://rstudio-pubs-static.s3.amazonaws.com/1267702_e067f9d89dda428c901ab91e20a0f5cc.html
https://pmc.ncbi.nlm.nih.gov/articles/PMC10951429/
https://www-sciencedirect-com.ezproxy.ulb.ac.be/science/article/pii/S2001037022005451
===

===
# Books
Lovric, Miodrag. International Encyclopedia of Statistical Science. Springer Berlin Heidelberg Springer e-books Imprint Springer, 2011. Mathematics and Statistics (Springer-11649). p1094-1096 ; p429-430

Maclean, Dan. R Bioinformatics Cookbook: Use R and Bioconductor to Perform RNAseq, Genomics, Data Visualization, and Bioinformatic Analysis. 1re éd., Packt Publishing Limited, 2019.

Legendre, Pierre, et Louis Legendre. Numerical Ecology. 3d English edition, Elsevier, 2012. Developments in Environmental Modelling 24.

Picardi, Ernesto, éditeur. RNA Bioinformatics. Second edition, Corrected publication, Humana Press, 2021. Methods in Molecular Biology 2284.

===

=== 
# conda packages
jq : https://anaconda.org/channels/bioconda/packages/jq/overview
fastqc : https://anaconda.org/channels/bioconda/packages/fastqc/overview
multiqc : https://anaconda.org/channels/bioconda/packages/multiqc/overview
fastp : https://anaconda.org/channels/bioconda/packages/fastp/overview
salmon : https://anaconda.org/channels/bioconda/packages/salmon/overview
samtools : https://anaconda.org/channels/bioconda/packages/samtools/overview
qualimap : https://anaconda.org/channels/bioconda/packages/qualimap/overview
deeptools : https://anaconda.org/channels/bioconda/packages/deeptools/overview
faToTwoBit : https://anaconda.org/channels/bioconda/packages/ucsc-fatotwobit/overview
facount : https://anaconda.org/channels/bioconda/packages/ucsc-facount/overview
star : https://anaconda.org/channels/bioconda/packages/star/overview
hisat2 : https://anaconda.org/channels/bioconda/packages/hisat2/overview

===

# Conda init
```{bash}
while read cmd pkg; do
  conda env list | grep -q "^$cmd " || conda create -y -n "$cmd"
  conda install -y -n "$cmd" -c bioconda -c conda-forge "$pkg"
done <<EOF
jq jq
fastqc fastqc
multiqc multiqc
fastp fastp
salmon salmon
samtools samtools
qualimap qualimap
deeptools deeptools
faToTwobit ucsc-faToTwoBit
faCount ucsc-facount
star star
hisat2 hisat2
EOF

module() {
    local env_name="$1"
    shift

    # Vérifier que conda existe
    if ! command -v conda >/dev/null 2>&1; then
        echo "> Conda not fund"
        return 1
    fi

    # Activer l'environnement
    conda activate "$env_name" || {
        echo "> Cannot activate '$env_name'"
        return 1
    }

    # Exécuter le programme du même nom
    "$env_name" "$@"
    local status=$?

    # Désactiver l'environnement
    conda deactivate

    return $status
}

# TODO : try Pixi ~conda but faster and create env/workspace auto
#cd ~/GitDir
#pixi init <package>
#pixi add <package>

#but can be install globally whit :
#pixi global install <package>
#this way it made the command available globaly but each packages are installed in it's own env seperatly
#https://pixi.prefix.dev/dev/switching_from/conda/

#cd ~/GitDir/<package>
#pixi shell
#<package>
```

# JSON query of encodeproject data searchengine results
```{bash}
#!/usr/bin/env bash
set -euo pipefail

PROJECT_DIR="Gen_Tran_Epi_Omics/Project"
DATA_DIR="$PROJECT_DIR/Data"
METADATA_DIR="$DATA_DIR/metadata"
JSON_DIR="$METADATA_DIR/json"
FQ_DIR="$DATA_DIR/fastq"

OUT="$METADATA_DIR/samples.tsv"

SEARCH_URL="https://www.encodeproject.org/search/?type=Experiment&control_type!=*&status=released&perturbed=false&replicates.library.biosample.donor.organism.scientific_name=Caenorhabditis+elegans&assay_title=total+RNA-seq&format=json&limit=all"

SEARCH_JSON="$JSON_DIR/encode_search.json"

JQ_FILE_NB='.["@graph"][].accession'

JQ_FILE_LS='.life_stage_age // "NA"'

JQ_FILE_ID='.["@id"]'
JQ_FILE_SIZE='.file_size // "NA"'
JQ_FILE_PE='.paired_end // "NA"'
JQ_FILE_REP='.replicate.biological_replicate_number // "1"'
JQ_FILE_HREF='.href // empty'

MAX_FQ_SIZE=100000000 # 100 MB

mkdir -p $JSON_DIR

echo -e "experiment\tfile_id\tfilename\tpaired_end\treplicate\ttimepoint\tfile_size\tdownload_url" > "$OUT"
echo "=== Téléchargement du search JSON complet…"
curl -s -H "Accept: application/json" "$SEARCH_URL" -o "$SEARCH_JSON"
echo " Extraction des accessions…"

EXPERIMENTS=$(module jq -r "$JQ_FILE_NB" "$SEARCH_JSON")
echo " Nombre d'expériences trouvées : $(echo "$EXPERIMENTS" | wc -l)"

# ---
# boucle pour timepoints
# ---
format_timepoint() {
    local raw="$1"
    # Extraire le nombre
    if [[ "$raw" =~ ([0-9]+) ]]; then
        echo "t_${BASH_REMATCH[1]}min"
    else
        echo "t_NA"
    fi
}

for EXP in $EXPERIMENTS; do
    echo "=== Traitement de l'expérience $EXP ==="

    EXP_JSON="$JSON_DIR/${EXP}.json" 

    curl -s -H "Accept: application/json" "https://www.encodeproject.org/experiments/${EXP}/?format=json" -o "$EXP_JSON"

    # Récupérer le timepoint
    TIMEPOINT=$(module jq -r "$JQ_FILE_LS" "$EXP_JSON")
    TIMEPOINT=$(format_timepoint "$TIMEPOINT")
    # Récupérer la liste des fichiers
    FILE_IDS=$(module jq -r '.files[] | .["@id"]' "$EXP_JSON") #TODO: retravailler l'appel var ici

    TP_FQ_DIR="$FQ_DIR/${TIMEPOINT}"
    mkdir -p "$TP_FQ_DIR"
    TP_JS_DIR="$JSON_DIR/${TIMEPOINT}"
    mkdir "$TP_JS_DIR"

    mv $EXP_JSON $TP_JS_DIR
    for ID in $FILE_IDS; do
        FILE_JSON="${TP_JS_DIR}/$(basename "$ID").json"
        
        curl -s -H "Accept: application/json" "https://www.encodeproject.org${ID}?format=json" -o "$FILE_JSON"

        FILE_ID=$(module jq -r "$JQ_FILE_ID" "$FILE_JSON")
        FILE_SIZE=$(module jq -r "$JQ_FILE_SIZE" "$FILE_JSON")
        PAIRED_END=$(module jq -r "$JQ_FILE_PE" "$FILE_JSON")
        REPLICATE=$(module jq -r "$JQ_FILE_REP" "$FILE_JSON")
        HREF=$(module jq -r "$JQ_FILE_HREF" "$FILE_JSON")

        if [[ -n "$HREF" ]]; then
            FILENAME=$(basename "$HREF")
            DOWNLOAD_URL="https://www.encodeproject.org${HREF}"
        else
            FILENAME="NA"
            DOWNLOAD_URL="NA"
        fi

        # Écrire ligne dans samples.tsv
        echo -e "${EXP}\t${FILE_ID}\t${FILENAME}\t${PAIRED_END}\t${REPLICATE}\t${TIMEPOINT}\t${FILE_SIZE}\t${DOWNLOAD_URL}" >> "$OUT"

        echo "    $FILENAME  (TP: $TIMEPOINT, PE: $PAIRED_END)"

        # Télécharger le fastq si < 500MB
        if [[ "$FILE_SIZE" -le $MAX_FQ_SIZE && "$DOWNLOAD_URL" != "NA" ]]; then
            echo "Téléchargement de $FILENAME dans $TP_FQ_DIR..."
            curl -# -L "$DOWNLOAD_URL" -o "${TP_FQ_DIR}/${FILENAME}"
        fi
    done
done

awk -F'\t' -v max="$MAX_FQ_SIZE" 'NR==1 {print; next} $7 <= max {print}' "$OUT" sort -t$'\t' -k5,5r -k4,4n -k3,3n | awk -F'\t' 'BEGIN{OFS="\t"} {print $1,$3,$4,$5,$6,$8}' > "${OUT%.tsv}_filtered.tsv"

mv "${OUT%.tsv}_filtered.tsv" "$OUT"

echo
echo "=== Fichier samples.tsv généré ==="
column -t "$OUT"
```

# Quality check of fasta files fastQC, comparaison paire-end Vs single | compiled them all whit multiQC | trimming tentative whit fastp algorithm practices 
```{bash}
#!/bin/bash
set -euo pipefail

TSV="$METADATA_DIR/samples.tsv"

RES_DIR="$PROJECT_DIR/Results"
QC_DIR="$RES_DIR/qc"
FASTQC_DIR="$QC_DIR/fastqc"
MULTIQC_DIR="$QC_DIR/multiqc"
FASTP_DIR="$QC_DIR/fastp"

mkdir -p "$QC_DIR" "$FASTQC_DIR" "$MULTIQC_DIR" "$FASTP_DIR"

# Initialiser les tableaux associatifs
declare -A R1_files
declare -A R2_files

# tableaux associatifs R1_files et R2_files
function build_fastq_dicts() {
    local TSV="$1"
    local FQ_DIR="$2"

    while IFS=$'\t' read -r exp file pe rep tp url; do
        # Ignorer la ligne d'en-tête
        [[ "$exp" == "experiment" ]] && continue
        #echo "DEBUG: $exp $file $pe $rep $tp $url"
        # Construire le chemin complet du FASTQ
        local FASTQ_PATH="$FQ_DIR/${tp}/${file}"

        # Nom de l'échantillon avec rep si >1
        local sample
        if [[ "$rep" == "1" ]]; then
            sample="$tp"
        else
            sample="${tp}_rep${rep}"
        fi

        # Remplir R1 ou R2 selon le pair-end
        if [[ "$pe" == "1" ]]; then
            R1_files["$sample"]="$FASTQ_PATH"
        elif [[ "$pe" == "2" ]]; then
            R2_files["$sample"]="$FASTQ_PATH"
        fi
    done < "$TSV"
}

build_fastq_dicts "$TSV" "$FQ_DIR"

# --- fastqc --- 
for sample in "${!R1_files[@]}"; do
    R1="${R1_files[$sample]}"
    R2="${R2_files[$sample]:-}"

    # Vérifier que R1 existe
    if [[ ! -f "$R1" ]]; then
        echo "WARNING: $R1 non trouvé pour $sample. Skip."
        continue
    fi

    # Extraire le timepoint depuis le nom du sample
    TIMEPOINT="${sample%%_rep*}"

    TP_FASTQC_DIR="$FASTQC_DIR/$TIMEPOINT"
    mkdir -p "$TP_FASTQC_DIR"

    echo "=== FastQC : $sample (timepoint = $TIMEPOINT) ==="

    if [[ -n "$R2" && -f "$R2" ]]; then
        # --- PAIRED-END ---
        module fastqc "$R1" "$R2" -o "$TP_FASTQC_DIR" -t 4 
    else
        # --- SINGLE-END ---
        module fastqc "$R1" -o "$TP_FASTQC_DIR" -t 4
    fi
done

echo "=== Génération du rapport MultiQC ==="
module multiqc -o "$MULTIQC_DIR" "$FASTQC_DIR"

#extract .svg from .html if there is no option : pass the <div > <svg > upon inspection in : https://www.svgviewer.dev/s/113328/html

# --- fastp trimming --- 
for sample in "${!R1_files[@]}"; do
    R1="${R1_files[$sample]}"
    R2="${R2_files[$sample]:-}"

    # Vérifier que R1 existe
    if [[ ! -f "$R1" ]]; then
        echo "WARNING: $R1 non trouvé pour $sample. Skip."
        continue
    fi

    # Extraire le timepoint depuis le nom du sample
    TIMEPOINT="${sample%%_rep*}"

    TP_FASTP_DIR="$FASTP_DIR/$TIMEPOINT"
    FASTQC_CLEAN_DIR="$TP_FASTP_DIR/fastqc_clean"
    mkdir -p "$TP_FASTP_DIR" "$FASTQC_CLEAN_DIR"

    # Fichiers de sortie
    R1_OUT="$TP_FASTP_DIR/${sample}_R1_clean.fastq.gz"
    R2_OUT="$TP_FASTP_DIR/${sample}_R2_clean.fastq.gz"
    HTML_REPORT="$TP_FASTP_DIR/${sample}_fastp.html"
    JSON_REPORT="$TP_FASTP_DIR/${sample}_fastp.json"

    echo "=== fastp trimming & QC : $sample (timepoint = $TIMEPOINT) ==="
    if [[ -n "$R2" && -f "$R2" ]]; then
        # --- Paired-end ---
        module fastp -i "$R1" -I "$R2" -o "$R1_OUT" -O "$R2_OUT" -q 25 -g -l 50 --thread 4 --html "$HTML_REPORT" --json "$JSON_REPORT"
        fastqc "$R1_OUT" "$R2_OUT" -o "$FASTQC_CLEAN_DIR" -t 4
    else
        # --- Single-end ---
        module fastp -i "$R1" -o "$R1_OUT" -q 25 -g -l 50 --thread 4 --html "$HTML_REPORT" --json "$JSON_REPORT"
        fastqc "$R1_OUT" -o "$FASTQC_CLEAN_DIR" -t 4
    fi
done

echo "=== Génération du rapport MultiQC ==="
module multiqc -o "$FASTP_DIR/multiqc_clean" "$FASTP_DIR"
#nearly no differences, ~93% 
```

# Pseudo-alignement | alignement on transcriptome whit Salmon (quasi mapping on complementary DNA)
```{bash}
#!/bin/bash
set -euo pipefail

# paramètres
REF_DIR="$DATA_DIR/reference"
QUANT_DIR="$RES_DIR/quants"
SALMON_DIR="$QUANT_DIR/salmon"
INDEX_DIR="$RES_DIR/index"
SA_IN_DIR="$INDEX_DIR/salmon_index"

THREADS=8
NUM_BOOTSTRAPS=0 # mettre 0 pour désactiver | pas vraiment utile si pas de réplicat ou si pas utiliser plus loin. Sert à calculer une variance intra-échantillon
SALMON_EXTRA="--seqBias --gcBias --validateMappings"

mkdir -p "$REF_DIR" "$QUANT_DIR" "$SALMON_DIR" "$SA_IN_DIR" "$SA_IN_DIR"

function build_fastp_dicts() {
    local TSV="$1"
    local FASTP_DIR="$2"

    while IFS=$'\t' read -r exp file pe rep tp url; do
        # Ignorer l'en-tête
        [[ "$exp" == "experiment" ]] && continue
        #echo "DEBUG: $exp $file $pe $rep $tp $url"

        # Nom de l'échantillon
        local sample
        if [[ "$rep" == "1" ]]; then
            sample="$tp"
        else
            sample="${tp}_rep${rep}"
        fi

        # Chemins FASTP 
        local R1_PATH="$FASTP_DIR/$tp/${tp}_R1_clean.fastq.gz"
        local R2_PATH="$FASTP_DIR/$tp/${tp}_R2_clean.fastq.gz"

        # Renseigner R1/R2 si présents
        if [[ "$pe" == "1" && -f "$R1_PATH" ]]; then
            R1_files["$sample"]="$R1_PATH"
        elif [[ "$pe" == "2" && -f "$R2_PATH" ]]; then
            R2_files["$sample"]="$R2_PATH"
        fi
    done < "$TSV"
}

# Télécharger cDNA et gtf
if [ ! -f "$REF_DIR/Caenorhabditis_elegans.WBcel235.cdna.all.fa.gz" ]; then
  wget -O "$REF_DIR/Caenorhabditis_elegans.WBcel235.cdna.all.fa.gz" "ftp://ftp.ensembl.org/pub/release-115/fasta/caenorhabditis_elegans/cdna/Caenorhabditis_elegans.WBcel235.cdna.all.fa.gz"
fi

# --- SALMON ---
# Construire l'index Salmon si absent
if [ ! -d "$SA_IN_DIR" ] || [ -z "$(ls -A $SA_IN_DIR 2>/dev/null)" ]; then
  module salmon index -t "$REF_DIR/Caenorhabditis_elegans.WBcel235.cdna.all.fa.gz" -i "$SA_IN_DIR" --kmerLen 31
fi

build_fastp_dicts "$TSV" "$FASTP_DIR"

# Lancer la quantification
for sample in "${!R1_files[@]}"; do
    R1="${R1_files[$sample]}"
    R2="${R2_files[$sample]:-NA}"
    out="$SALMON_DIR/$sample"
    mkdir -p "$out"

    if [[ "$R2" != "NA" ]]; then
        echo "=== [PAIRED] $sample ==="
        module salmon quant -i "$SA_IN_DIR" -l A -1 "$R1" -2 "$R2" -p "$THREADS" $SALMON_EXTRA --numBootstraps $NUM_BOOTSTRAPS -o "$out"
    else
        echo "=== [SINGLE] $sample ==="
        module salmon quant -i "$SA_IN_DIR" -l A -r "$R1" -p "$THREADS" $SALMON_EXTRA --numBootstraps $NUM_BOOTSTRAPS -o "$out"
    fi
done
echo "=== Quantification Salmon terminée ==="

echo "=== Génération du rapport MultiQC ==="
module multiqc -o "$SALMON_DIR/multiqc" "$SALMON_DIR"
```

# alternative to salmon | alignement on reference genome whit HISAT2/STAR | splice aware

```{bash}
#!/bin/bash
set -euo pipefail

# paramètres
ALIGN_DIR="$RES_DIR/reference/alignments"
HISAT2_DIR="$QUANT_DIR/HISAT2"
STAR_DIR="$QUANT_DIR/STAR"
HI_IN_DIR="$INDEX_DIR/hisat2_index"
ST_IN_DIR="$INDEX_DIR/star_index"

MULTI_QC_HI_FILE="$HISAT2_DIR/multi_bamqc.tsv" 
MULTI_QC_ST_FILE="$STAR_DIR/multi_bamqc.tsv" 

READ_LENGTH=75
SJDB_OVERHANG=$((READ_LENGTH - 1))
FRAGMENT_LENGTH=$(( READ_LENGTH * 2 ))

mkdir -p "$ALIGN_DIR" "$HI_IN_DIR" "$ST_IN_DIR" "$HISAT2_DIR" "$STAR_DIR"


process_bam() {
    local SORTED_BAM="$1"
    local OUT_DIR="$2"
    local SAMPLE="$3"
    local MULTI_QC_FILE="$4"
    local ALIGNER="$5" # "STAR" ou "HISAT2"

    # Index BAM
    mkdir -p "$OUT_DIR"

    module samtools index "$SORTED_BAM"

    # Stats BAM
    module samtools stats "$SORTED_BAM" > "$OUT_DIR/${SAMPLE}_bam_stats.txt"
    grep ^SN "$OUT_DIR/${SAMPLE}_bam_stats.txt" > "$OUT_DIR/${SAMPLE}_bam_stats_SN.txt"
    module samtools flagstat "$SORTED_BAM" > "$OUT_DIR/${SAMPLE}-sorted.flagstat"

    # Qualimap
    module qualimap bamqc -bam "$SORTED_BAM" -gff "$REF_DIR/Caenorhabditis_elegans.WBcel235.115.gtf" -outdir "$OUT_DIR/${SAMPLE}-bamqc-qualimap-report" --java-mem-size=16G
    module qualimap rnaseq -bam "$SORTED_BAM" -gtf "$REF_DIR/Caenorhabditis_elegans.WBcel235.115.gtf" -outdir "$OUT_DIR/${SAMPLE}-rnaseq-qualimap-report" --java-mem-size=16G

    # GC-bias correction
    conda activate deeptools
    computeGCBias -b "$SORTED_BAM" --effectiveGenomeSize $EFFECTIVE_GENOME_SIZE -g $REF_DIR/Caenorhabditis_elegans.WBcel235.2bit -l $FRAGMENT_LENGTH --GCbiasFrequenciesFile "$OUT_DIR/${SAMPLE}.freq.txt" --biasPlot "$OUT_DIR/${SAMPLE}.biasPlot.pdf" --sampleSize 5000000
    correctGCBias -b "$SORTED_BAM" --effectiveGenomeSize $EFFECTIVE_GENOME_SIZE -g $REF_DIR/Caenorhabditis_elegans.WBcel235.2bit --GCbiasFrequenciesFile "$OUT_DIR/${SAMPLE}.freq.txt" -o "$OUT_DIR/${SAMPLE}.gc_corrected.bam"
    samtools index "$OUT_DIR/${SAMPLE}.gc_corrected.bam"

    # Ajouter le BAM dans le MultiQC file
    echo -e "${SAMPLE}\t$SORTED_BAM\t$ALIGNER" >> "$MULTI_QC_FILE"

    # BigWig
    bamCoverage -b "$OUT_DIR/${SAMPLE}.gc_corrected.bam" -o "$OUT_DIR/${SAMPLE}.bw" --normalizeUsing BPM --samFlagExclude 512 --binSize 50
    conda deactivate
}

# Télécharger génome de référence 
if [ ! -f "$REF_DIR/Caenorhabditis_elegans.WBcel235.dna_sm.toplevel.fa.gz" ]; then
  wget -O "$REF_DIR/Caenorhabditis_elegans.WBcel235.dna_sm.toplevel.fa.gz" "https://ftp.ensembl.org/pub/release-115/fasta/caenorhabditis_elegans/dna/Caenorhabditis_elegans.WBcel235.dna_sm.toplevel.fa.gz"
fi

if [ ! -f "$REF_DIR/Caenorhabditis_elegans.WBcel235.115.gtf.gz" ]; then 
  wget -O "$REF_DIR/Caenorhabditis_elegans.WBcel235.115.gtf.gz" "ftp://ftp.ensembl.org/pub/release-115/gtf/caenorhabditis_elegans/Caenorhabditis_elegans.WBcel235.115.gtf.gz"
fi

gunzip -c "$REF_DIR/Caenorhabditis_elegans.WBcel235.dna_sm.toplevel.fa.gz" > "$REF_DIR/Caenorhabditis_elegans.WBcel235.dna_sm.toplevel.fa"
#toplevel vs toplevel sm : sm masque partiellement les zones répétées donc moins d'alignement sur ces régions

gunzip -c "$REF_DIR/Caenorhabditis_elegans.WBcel235.115.gtf.gz" > "$REF_DIR/Caenorhabditis_elegans.WBcel235.115.gtf"

module faToTwoBit $REF_DIR/Caenorhabditis_elegans.WBcel235.dna_sm.toplevel.fa $REF_DIR/Caenorhabditis_elegans.WBcel235.2bit

module faCount $REF_DIR/Caenorhabditis_elegans.WBcel235.dna_sm.toplevel.fa > $REF_DIR/WBcel235.faCount.txt

EFFECTIVE_GENOME_SIZE=$(awk '$1=="total"{print $2-$7}' $REF_DIR/WBcel235.faCount.txt)

# --- STAR ---
module STAR --runThreadN $THREADS --runMode genomeGenerate --genomeDir $ST_IN_DIR --genomeFastaFiles $REF_DIR/Caenorhabditis_elegans.WBcel235.dna_sm.toplevel.fa --sjdbGTFfile "$REF_DIR/Caenorhabditis_elegans.WBcel235.115.gtf" --sjdbOverhang $SJDB_OVERHANG --genomeSAindexNbases 11

build_fastp_dicts "$TSV" "$FASTP_DIR"
echo -n "" > "$MULTI_QC_ST_FILE"
for sample in "${!R1_files[@]}"; do
    R1="${R1_files[$sample]}"
    R2="${R2_files[$sample]:-NA}"

    # Vérification des fichiers
    if [[ ! -f "$R1" ]]; then
        echo "WARNING: $R1 non trouvé pour $sample. Skip."
        continue
    fi
    if [[ "$R2" != "NA" && ! -f "$R2" ]]; then
        echo "WARNING: $R2 non trouvé pour $sample. Skip."
        continue
    fi

    RUN_DIR="$STAR_DIR/$sample"
    mkdir -p "$RUN_DIR"

    OUT_PREFIX="$RUN_DIR/$sample"
    SORTED_BAM="$OUT_PREFIX.sorted.bam"

    echo "=== Alignement STAR : $sample ==="

    if [[ "$R2" != "NA" ]]; then
        module STAR --runThreadN "$THREADS" --genomeDir "$ST_IN_DIR" --readFilesIn "$R1" "$R2" --readFilesCommand gunzip --outFileNamePrefix "$RUN_DIR/" --outSAMtype BAM SortedByCoordinate
    else
        module STAR --runThreadN "$THREADS" --genomeDir "$ST_IN_DIR" --readFilesIn "$R1" --readFilesCommand gunzip --outFileNamePrefix "$RUN_DIR/" --outSAMtype BAM SortedByCoordinate
    fi

    # Renommage du BAM STAR
    mv "$RUN_DIR/Aligned.sortedByCoord.out.bam" "$SORTED_BAM"

    # Appel de la fonction
    process_bam "$SORTED_BAM" "$RUN_DIR" "$sample" "$MULTI_QC_ST_FILE" "STAR"
done

# % of reads aligned to exons
cat "${OUT_PREFIX}-rnaseq-qualimap-report/rnaseq_qc_results.txt" | grep exonic | cut -d '(' -f 2 | cut -d ')' -f1 "${OUT_PREFIX}-rnaseq-qualimap-reports"

# Nb of aligned reads properly paired 
# The total number of reads mapped
cat "${OUT_PREFIX}-sorted.flagstat" | grep mapped | head -n1 | cut -d ' ' -f1

# The total number of properly paired reads
cat "${OUT_PREFIX}-sorted.flagstat" | grep 'properly paired' | head -n1 | cut -d ' ' -f1

echo "=== Génération du rapport qualimap-bamQC ==="
module qualimap multi-bamqc -r -d "$MULTI_QC_ST_FILE" -outdir "$STAR_DIR/qualimap_multi_bamqc" --java-mem-size=4G

echo "=== Génération du rapport MultiQC ==="
module multiqc -o "$STAR_DIR/multiqc" "$STAR_DIR"

# --- HISAT2 ---
conda activate hisat2
hisat2-build "$REF_DIR/Caenorhabditis_elegans.WBcel235.dna_sm.toplevel.fa" "$HI_IN_DIR/hisat2_index" # utiliser hisat2 au lieu de BWA car BWA n'est pas "utilisable" pour du RNAseq, il n'est pas "splice aware" https://www.biostars.org/p/330942/ https://daehwankimlab.github.io/hisat2/manual/

# Générer chrom.sizes
module samtools faidx "$REF_DIR/Caenorhabditis_elegans.WBcel235.dna_sm.toplevel.fa"
cut -f1,2 "$REF_DIR/Caenorhabditis_elegans.WBcel235.dna_sm.toplevel.fa.fai" > "$REF_DIR/chrom.sizes"

build_fastp_dicts "$TSV" "$FASTP_DIR"
echo -n "" > "$MULTI_QC_HI_FILE"
for sample in "${!R1_files[@]}"; do
    R1="${R1_files[$sample]}"
    R2="${R2_files[$sample]:-NA}"

    # Vérifier que les fichiers existent
    if [[ ! -f "$R1" ]]; then
        echo "WARNING: $R1 non trouvé pour $sample. Skip."
        continue
    fi
    if [[ "$R2" != "NA" && ! -f "$R2" ]]; then
        echo "WARNING: $R2 non trouvé pour $sample. Skip."
        continue
    fi

    RUN_DIR="$HISAT2_DIR/$sample"
    HISAT2_LOG="$RUN_DIR/${sample}.hisat2.log"
    mkdir -p "$RUN_DIR"

    OUT_PREFIX="$RUN_DIR/$sample"
    SAM="$OUT_PREFIX.sam"
    BAM="$OUT_PREFIX.bam"
    SORTED_BAM="$OUT_PREFIX.sorted.bam"

    echo "=== Alignement HISAT2 : $sample ==="

    if [[ "$R2" != "NA" ]]; then
        hisat2 -x "$HI_IN_DIR/hisat2_index" -1 "$R1" -2 "$R2" -p "$THREADS" --dta -S "$SAM" 2> "$HISAT2_LOG"
    else
        hisat2 -x "$HI_IN_DIR/hisat2_index" -U "$R1" -p "$THREADS" --dta -S "$SAM" 2> "$HISAT2_LOG"
    fi

    # Conversion BAM + tri + index
    module samtools view -@ "$THREADS" -b "$SAM" > "$BAM"
    module samtools sort -@ "$THREADS" "$BAM" -o "$SORTED_BAM"

    # Appel de la fonction
    process_bam "$SORTED_BAM" "$RUN_DIR" "$sample" "$MULTI_QC_HI_FILE" "HISAT"
done
conda deactivate

# % of reads aligned to exons
cat "${OUT_PREFIX}-rnaseq-qualimap-report/rnaseq_qc_results.txt" | grep exonic | cut -d '(' -f 2 | cut -d ')' -f1 "${OUT_PREFIX}-rnaseq-qualimap-reports"

# Nb of aligned reads properly paired 
# The total number of reads mapped
cat "${OUT_PREFIX}-sorted.flagstat" | grep mapped | head -n1 | cut -d ' ' -f1

# The total number of properly paired reads
cat "${OUT_PREFIX}-sorted.flagstat" | grep 'properly paired' | head -n1 | cut -d ' ' -f1

module qualimap multi-bamqc -r -d "$MULTI_QC_HI_FILE" -outdir "$HISAT2_DIR/qualimap_multi_bamqc" --java-mem-size=4G

echo "=== Génération du rapport MultiQC ==="
module multiqc -o "$HISAT2_DIR/multiqc" "$HISAT2_DIR"

# add qualimap 
#TODO: add STAR méthod which is better than HISAT2

#then open in igv : https://igv.org/app/
```

#R Analysis | R v4.4.3
```{r}
setwd('~/Documents/R/Gen_Tran_Epi_Omics/Project/')

# --- Librairies ---
# CRAN packages
pkgs <- c(
  "ggplot2", "ggrepel", "ggdendro", "ggVennDiagram", "dplyr", "readr", "stringr", "tibble"
)

# Bioconductor packages
pkgs_bioc <- c(
  "tximport", "edgeR", "DESeq2", "pheatmap", "reshape2", "biomaRt", "limma"
)

# Installer les packages CRAN si nécessaire
for (pkg in pkgs) {
  if (!requireNamespace(pkg, quietly = TRUE)) {
    install.packages(pkg)
  }
  suppressPackageStartupMessages(
    library(pkg, character.only = TRUE)
    )
}

# Installer les packages Bioconductor si nécessaire
if (!requireNamespace("BiocManager", quietly = TRUE)) {
  install.packages("BiocManager")
}

# Installer les Bioconductor packages
BiocManager::install(pkgs_bioc, update = FALSE, ask = FALSE)

# Charger les Bioconductor packages
for (pkg in pkgs_bioc) {
  suppressPackageStartupMessages(
    library(pkg, character.only = TRUE)
  )
}
#TODO: transformer la logique en fonction
```

```{r}
# ---
# Functions library
# ---

# --- debug ---
debug <- function(x, name = deparse(substitute(x)), n = 10) {

  cat("\n====\n")
  cat("DEBUG:", name, "\n")
  cat("====\n")

  cat("\nDimensions:\n")
  print(dim(x))

  cat("\nHead (first", n, "rows):\n")
  print(utils::head(x, n))

  cat("\nSummary:\n")
  print(summary(x))

  cat("\n====\n")
  invisible(x)
}

# --- gtf2tx2gene ---
gtf2tx2gene <- function(gtf_file) {

  gtf <- readr::read_tsv(
    gtf_file,
    comment = "#",
    col_names = FALSE,
    show_col_types = FALSE
  )

  tx2gene <- gtf %>%
    dplyr::filter(X3 == "transcript") %>%
    dplyr::mutate(
      transcript_id = str_extract(X9, 'transcript_id "[^"]+"') |>
        str_remove_all('transcript_id |"'),
      gene_id = str_extract(X9, 'gene_id "[^"]+"') |>
        str_remove_all('gene_id |"')
    ) %>%
    dplyr::select(transcript_id, gene_id) %>%
    dplyr::distinct()
}

# --- meta2coldata ---
meta2coldata <- function(samples_file, paired_end = 2) {
  samples <- readr::read_tsv(samples_file, show_col_types = FALSE)

  coldata <- samples %>%
    dplyr::filter(paired_end == !!paired_end) %>%
    dplyr::select(experiment, timepoint, replicate) %>%
    as.data.frame()

  # Convertir en facteurs avec ordre préservé
  coldata$timepoint <- factor(coldata$timepoint, levels = unique(coldata$timepoint))
  coldata$replicate <- factor(coldata$replicate, levels = unique(coldata$replicate))

  return(coldata)
}

# --- buildquant ---
buildquant <- function(quant_dir, coldata, timepoints = NULL) {
  if (is.null(timepoints)) {
    timepoints <- coldata$timepoint
  }

  files <- file.path(quant_dir, coldata$timepoint, "quant.sf")
  names(files) <- coldata$timepoint

  # Vérification que tous les fichiers existent
  stopifnot(all(file.exists(files[timepoints])))

  files[timepoints]
}

# --- builddds ---
builddds <- function(txi, coldata, timepoint_col = "timepoint", 
                     timepoints = NULL, design_formula = ~ timepoint,
                     min_count = 10, min_samples = 2) {

  # --- Utiliser la colonne timepoint comme rownames ---
  rownames(coldata) <- coldata[[timepoint_col]]

  # --- Filtrer coldata si timepoints précisés ---
  if (!is.null(timepoints)) {
    coldata_sub <- coldata[coldata[[timepoint_col]] %in% timepoints, , drop = FALSE]
  } else {
    coldata_sub <- coldata
  }

  # --- Filtrer txi seulement pour les éléments matrice ---
  keep_samples <- colnames(txi$counts) %in% rownames(coldata_sub)
  if (sum(keep_samples) == 0) {
    stop("Aucune colonne de txi ne correspond aux timepoints spécifiés dans coldata.")
  }

  txi_sub <- txi
  for (slot in c("counts", "abundance", "length")) {
    if (!is.null(txi[[slot]])) {
      txi_sub[[slot]] <- txi[[slot]][, keep_samples, drop = FALSE]
    }
  }

  # --- Créer le DESeqDataSet ---
  dds <- DESeq2::DESeqDataSetFromTximport(
    txi_sub,
    colData = coldata_sub,
    design = design_formula
  )

  # --- Filtrer gènes très bas ---
  keep_genes <- rowSums(counts(dds) >= min_count) >= min_samples
  dds <- dds[keep_genes, ]

  # --- Infos rapides ---
  library_sizes <- colSums(counts(dds))
  cat("====\n")
  cat("Library sizes (sum of counts per sample):\n")
  print(library_sizes)
  cat("====\n")

  return(dds)
}

# --- computelogfc ---
computelfc <- function(dds, ref_col = 1, cond_col = 2) {
  # Normalisation
  dds <- DESeq2::estimateSizeFactors(dds)
  norm_counts <- counts(dds, normalized = TRUE)
  
  # Calcul log2 fold change (manuellement)
  logfc <- log2(norm_counts[, ref_col] + 1) - log2(norm_counts[, cond_col] + 1)
  
  lfc_table <- data.frame(logFC = logfc) %>%
    dplyr::arrange(desc(abs(logFC)))
  
  list(lfc_table = lfc_table, norm_counts = norm_counts)
}

# --- annotgenes ---
annotgenes <- function(lfc_table, gene_ids, mart_dataset = "celegans_gene_ensembl") {
  mart <- biomaRt::useMart("ensembl", dataset = mart_dataset)
  
  annot <- biomaRt::getBM(
    attributes = c("wormbase_gene", "external_gene_name", "description"),
    filters = "wormbase_gene",
    values = gene_ids,
    mart = mart
  )
  
  lfc_annot <- lfc_table %>%
    tibble::rownames_to_column(var = "gene_id") %>%
    dplyr::left_join(annot, by = c("gene_id" = "wormbase_gene")) %>%
    dplyr::mutate(description = stringr::str_remove(description, "\\s*\\[Source:NCBI gene.*$"))
  
  return(lfc_annot)
}

# --- makedir ---
makedir <- function(path) {
  if (!dir.exists(path)) {
    dir.create(path, recursive = TRUE)
  }
}

# --- plot2pdf ---
plot2pdf <- function(plot, file, width = 11, height = 10) {
  pdf(file, width = width, height = height)
  print(plot)
  invisible(dev.off())
}

# --- plotlfc ---
plotlfc <- function(df, out_dir, lfc_thresh = NULL, suffix = "", colname = "") {
  
  title_suffix <- ifelse(suffix != "", paste0(" (", suffix, ")"), "")
  file_suffix <- ifelse(suffix != "", paste0("_", suffix), "")
  
  p_global <- ggplot(df, aes(x = .data[[colname]])) +
    geom_histogram(bins = 50, fill = "steelblue", color = "black") +
    theme_minimal() +
    ggtitle(paste0("Distribution des ", colname, title_suffix))
  
  plot2pdf(p_global, file.path(out_dir, paste0(colname, "_histogram", file_suffix, ".pdf")))
  
  if (!is.null(lfc_thresh)) {
    # filtrer
    df_filtered <- df %>% dplyr::filter(abs(.data[[colname]]) >= lfc_thresh)
    
    p_thresh <- ggplot(df_filtered, aes(x = .data[[colname]])) +
      geom_histogram(bins = 30, fill = "tomato", color = "black") +
      theme_minimal() +
      ggtitle(paste0("Distribution des gènes avec |", colname, "| >= ", lfc_thresh, title_suffix))
    
    plot2pdf(p_thresh, file.path(out_dir, paste0(colname, "_>=|", lfc_thresh, "|_histogram", file_suffix, ".pdf")))
    
    if ("external_gene_name" %in% colnames(df_filtered)) {
      df_filtered_sorted <- df_filtered %>% dplyr::arrange(desc(.data[[colname]]))

      df_filtered_sorted <- df_filtered_sorted %>% dplyr::mutate(lfc_class = floor(abs(.data[[colname]])))
      
      # Ajuster width/height 
      n_genes <- nrow(df_filtered_sorted)

      height_per_gene <- 0.35
      min_height <- 8
      max_height <- 200

      bar_height <- max(
        min_height,
        min(max_height, n_genes * height_per_gene)
      )

      bar_width <- 12

      p_bar <- ggplot(df_filtered_sorted, aes(x = reorder(external_gene_name, .data[[colname]]),
                                              y = .data[[colname]], fill = factor(lfc_class))) +
        geom_col() +
        coord_flip() +
        scale_fill_viridis_d(
          name = "|logFC|",
          option = "plasma",
          direction = -1
        ) +
        theme_minimal(base_size = 11) +
        labs(title = paste0("Gènes avec |", colname, "| >= ", lfc_thresh, title_suffix),
             x = "Gène", y = colname)
      
      plot2pdf(p_bar, file.path(out_dir, paste0(colname, "_>=|", lfc_thresh, "|_genes_histogram", file_suffix, ".pdf")),
               width = bar_width, height = bar_height)
    }
  }
}

# --- buildDGElist ---
buildDGEList <- function(txi_counts, coldata) {

  counts_mat <- round(txi_counts)

  y <- DGEList(counts = counts_mat)

  y$coldata <- data.frame(
    timepoint = coldata$timepoint,
    experiment = coldata$experiment,
    row.names = colnames(counts_mat)
  )

  return(y)
}

# --- filterlow ---
filterlow <- function(dge, min_total_count, min_prop) {
  keep <- rowSums(cpm(dge) >= min_total_count) >= (min_prop * ncol(dge))
  dge_filtered <- dge[keep, , keep.lib.sizes = FALSE]
  return(dge_filtered)
}

# --- normalizeDGElist ---
normalizeDGElist <- function(dge, method) {
  if (!method %in% c("TMM", "upperquartile")) stop("Méthode inconnue")
  dge <- calcNormFactors(dge, method = method)
  return(dge)
}

# --- ensurelabel --- #TODO: check et rajouter pour logFC début
ensurelabel <- function(
                        df,
                        primary = "external_gene_name",
                        fallback = "gene_id"
                        ) {

  if (!primary %in% colnames(df)) {
    df[[primary]] <- df[[fallback]]    
  } else {
    # remplacer NA ou chaînes vides
    missing <- is.na(df[[primary]]) | df[[primary]] == ""
    if (any(missing)) {
      df[[primary]][missing] <- df[[fallback]][missing]
    }
  }
  return(df)
}

# --- simulatecounts ---
simulatecounts <- function(counts_mat, nrep, bcv, seed = NULL) {
  if (!is.null(seed)) set.seed(seed)
  
  # Détecter si l'entrée est un DESeqDataSet
  if (inherits(counts_mat, "DESeqDataSet")) {
    counts_mat <- counts(counts_mat, normalized = FALSE) # utiliser les counts bruts
  } else if (is.matrix(counts_mat) || is.data.frame(counts_mat)) {
    counts_mat <- as.matrix(counts_mat)
  } else {
    stop("x doit être soit un DESeqDataSet, soit une matrice de counts")
  }

  ngenes <- nrow(counts_mat)
  nsamples <- ncol(counts_mat)
  
  sim_counts <- matrix(0, nrow = ngenes, ncol = nsamples * nrep)
  rownames(sim_counts) <- rownames(counts_mat)
  colnames(sim_counts) <- paste0(rep(colnames(counts_mat), each = nrep), "_rep", 1:nrep)
  
  for (i in 1:ngenes) {
    for (j in 1:nsamples) {
      mu <- counts_mat[i, j]
      sim_counts[i, ((j-1)*nrep + 1):(j*nrep)] <- rnbinom(nrep, size = 1/bcv^2, mu = mu)
    }
  }
  
  return(sim_counts)
}

# --- edgeRQLF --- #TODO: retravailler
edgeRQLF <- function(orig_counts, bcv) {
  # DGEList
  dge <- DGEList(counts = orig_counts)

  group <- factor(sub("_rep[0-9]+$", "", colnames(dge$counts)))
  dge$samples$group <- group
  
  # Design
  design <- model.matrix(~ 0 + group)
  colnames(design) <- levels(group)
  dge$design <- design
  
  # FitQLF
  fit <- glmQLFit(dge, dispersion = bcv^2)

  return(fit)
}

# --- plotvolcano ---
plotvolcano <- function(
                        volcano_df,
                        out_dir,
                        file_name = "volcano.pdf",
                        x = "log2FoldChange",
                        y = "padj",
                        label = "external_gene_name",
                        lfc_thresh = 1,
                        fdr_thresh = 0.05,
                        top_genes_n = 50,
                        width = 18,
                        height = 16
                        ) {

  # Sécurité : retirer NA
  volcano_df <- volcano_df[is.finite(volcano_df[[x]]) & is.finite(volcano_df[[y]]), ]

  # Créer un facteur pour la couleur directement dans geom_point
  volcano_df$Regulation <- with(volcano_df, ifelse(
    volcano_df[[y]] < fdr_thresh & volcano_df[[x]] > lfc_thresh, "Upregulated",
    ifelse(volcano_df[[y]] < fdr_thresh & volcano_df[[x]] < -lfc_thresh, "Downregulated", "Not Significant")
  ))

  # Sélection des gènes à annoter
  volcano_labels <- rbind(
    subset(volcano_df, volcano_df[[y]] < fdr_thresh & volcano_df[[x]] > lfc_thresh)[1:top_genes_n, ],
    subset(volcano_df, volcano_df[[y]] < fdr_thresh & volcano_df[[x]] < -lfc_thresh)[1:top_genes_n, ]
  )

  # Plot
  volcano <- ggplot(volcano_df, aes(x = .data[[x]], y = -log10(.data[[y]]))) +
    geom_point(aes(color = Regulation), alpha = 0.6) +
    scale_color_manual(values = c("Upregulated" = "red", "Downregulated" = "green", "Not Significant" = "black")) +
    geom_vline(xintercept = c(-lfc_thresh, lfc_thresh), linetype = "dashed") +
    geom_hline(yintercept = -log10(fdr_thresh), linetype = "dashed") +
    geom_text_repel(
      data = volcano_labels,
      aes(label = .data[[label]]),
      size = 5,
      box.padding = 0.8,
      point.padding = 0.5,
      force = 2,
      max.overlaps = Inf,
      segment.color = 'grey50',
      color = "blue"
    ) +
    labs(
      x = paste0("log2 Fold Change"),
      y = "-log10(adjusted p-value)",
      title = "Volcano Plot",
      color = "Gene Regulation"
    ) +
    theme_minimal()

  # Export PDF
  plot2pdf(volcano, file.path(out_dir, file_name), width = width, height = height)
}

# --- limmabayes ---
limmabayes <- function(orig_counts) {
  # DGEList
  dge <- DGEList(counts = orig_counts)

  group <- factor(sub("_rep[0-9]+$", "", colnames(dge$counts)))
  dge$samples$group <- group
  
  # Design
  design <- model.matrix(~ 0 + group)
  colnames(design) <- levels(group)
  dge$design <- design
  
  # voom
  v <- voom(dge, design)

  # Fit linéaire + ebayes
  fit <- lmFit(v, design)
  fit <- eBayes(fit)

  return(fit)
}

# --- comparelfccpm ---  
comparelfccpm <- function(
                          manual_df,
                          manual_df_name,
                          model_df,
                          model_df_name,
                          gene_col,
                          lfc_manual_col,
                          lfc_model_col,
                          cpm_manual_col = NULL,
                          cpm_model_col  = NULL,
                          out_dir,
                          method = "spearman"
                         ) {

  # --- Sélection minimale obligatoire ---
  compare_df <- manual_df %>%
    dplyr::select(
      gene_id = all_of(gene_col),
      logFC_manual = all_of(lfc_manual_col)
    ) %>%
    dplyr::inner_join(
      model_df %>%
        dplyr::select(
          gene_id = all_of(gene_col),
          logFC_model = all_of(lfc_model_col)
        ),
      by = "gene_id"
    )

  # --- logFC ---
  cor_logFC <- cor(
                   compare_df$logFC_manual,
                   compare_df$logFC_model,
                   method = method,
                   use = "complete.obs"
                   )

  cat(paste0("\n=== correlation logFC ", manual_df_name, " vs ", model_df_name, " ===\n"))
  print(cor_logFC)

  p_logFC <- ggplot(compare_df,
                    aes(x = logFC_manual, y = logFC_model)) +
    geom_point(alpha = 0.4) +
    geom_abline(slope = 1, intercept = 0,
                linetype = "dashed", color = "red") +
    theme_minimal() +
    labs(
      title = paste0("logFC", manual_df_name, " vs ", model_df_name),
      subtitle = paste0(method, " correlation = ", round(cor_logFC, 3)),
      x = paste0("logFC ", manual_df_name),
      y = paste0("logFC ", model_df_name)
    )

  plot2pdf(
    p_logFC,
    file.path(out_dir, paste0("logFC_manual_vs_", model_df_name, ".pdf"))
  )

  # --- logCPM ---
  if (!is.null(cpm_manual_col) && !is.null(cpm_model_col)) {

    compare_df <- compare_df %>%
      dplyr::inner_join(
        manual_df %>%
          dplyr::select(
            gene_id = all_of(gene_col),
            logCPM_manual = all_of(cpm_manual_col)
          ),
        by = "gene_id"
      ) %>%
      dplyr::inner_join(
        model_df %>%
          dplyr::select(
            gene_id = all_of(gene_col),
            logCPM_model = all_of(cpm_model_col)
          ),
        by = "gene_id"
      )

    cor_logCPM <- cor(
      compare_df$logCPM_manual,
      compare_df$logCPM_model,
      method = method,
      use = "complete.obs"
    )

    cat(paste0("\n=== correlation logCPM manual vs ", model_df_name, " ===\n"))
    print(cor_logCPM)

    p_logCPM <- ggplot(compare_df,
                       aes(x = logCPM_manual, y = logCPM_model)) +
      geom_point(alpha = 0.4) +
      geom_smooth(method = "lm", se = FALSE,
                  linetype = "dashed") +
      theme_minimal() +
      labs(
        title = paste0("logCPM manual vs ", model_df_name),
        subtitle = paste0(method, " correlation = ", round(cor_logCPM, 3)),
        x = "logCPM manual",
        y = paste0("logCPM ", model_df_name)
      )

    plot2pdf(
      p_logCPM,
      file.path(out_dir, paste0("logCPM_manual_vs_", model_df_name, ".pdf"))
    )

  } else {
    message("logCPM non fourni, analyse logCPM ignorée")
  }

  return(compare_df)
}

# --- plotvenn
plotvenn <- function(
                     DEGs_deseq2,
                     DEGs_edgeR,
                     DEGs_limma,
                     out_dir,
                     file_name = "VennDiagram.pdf",
                     title = "Venn Diagram of DEGs",
                     low_color = "lightgreen",
                     high_color = "purple",
                     width = 11,
                     height = 10
                     ) {
  

  # --- Construction des listes de gènes ---
  genes_deseq2 <- rownames(DEGs_deseq2)
  genes_edgeR  <- rownames(DEGs_edgeR)
  genes_limma  <- rownames(DEGs_limma)
  
  common_genes <- intersect(
    intersect(genes_deseq2, genes_edgeR),
    genes_limma
  )
  
  gene_lists <- list(
    DESeq2 = genes_deseq2,
    edgeR  = genes_edgeR,
    limma  = genes_limma
  )
  
  # Nettoyage : retirer NA + doublons
  gene_lists <- lapply(gene_lists, function(x) {
    unique(na.omit(x))
  })
  
  # --- Calcul gènes communs ---
  common_genes <- Reduce(intersect, gene_lists)
  
  cat("\n=== Venn diagram summary === \n")
  print(sapply(gene_lists, length))
  cat("\n=== Common genes to all methods:", length(common_genes), " ===\n")

  
  # --- Plot Venn ---
  p <- ggVennDiagram(gene_lists, label_alpha = 0) +
    scale_fill_gradient(low = low_color, high = high_color) +
    theme_minimal() +
    theme(
      legend.position = "none",
      plot.margin = margin(1, 1, 1, 1, "cm")
    ) +
    labs(title = title)
  
  plot2pdf(
    p,
    file.path(out_dir, file_name),
    width = width,
    height = height
  )
  
  # --- Retourner les gènes communs ---
  return(common_genes)
}

# --- combinelfc ---
combinelfc <-function(
                      lfc_manual,
                      lfc_DESeq2,
                      lfc_edgeR,
                      lfc_limma,
                      annot_fun = annotgenes,
                      label_fun = ensurelabel
                      ) {
  
  # Sélection et renommage des colonnes
  lfc_manual_sel <- lfc_manual %>% dplyr::select(gene_id, logFC_manual = logFC)
  lfc_DESeq2_sel <- lfc_DESeq2 %>% dplyr::select(gene_id, logFC_DESeq2 = log2FoldChange)
  lfc_edgeR_sel   <- lfc_edgeR %>% dplyr::select(gene_id, logFC_QLF = logFC)
  lfc_limma_sel   <- lfc_limma %>% dplyr::select(gene_id, logFC_limma = logFC)
  
  # Fusion complète par gene_id
  combined_lfc <- lfc_manual_sel %>%
    full_join(lfc_DESeq2_sel, by = "gene_id") %>%
    full_join(lfc_edgeR_sel, by = "gene_id") %>%
    full_join(lfc_limma_sel, by = "gene_id")
  
  # Mettre gene_id en rownames et supprimer la colonne
  rownames(combined_lfc) <- combined_lfc$gene_id
  combined_lfc$gene_id <- NULL
  
  # Annoter et s'assurer des labels
  combined_annot <- annot_fun(combined_lfc, rownames(combined_lfc))
  combined_annot <- label_fun(combined_annot)
  
  return(combined_annot)
}

# --- pcaward ---
pcaward <- function(expr_mat, k, scale = TRUE) {
  
  # PCA
  pca <- prcomp(t(expr_mat), scale. = scale)
  
  # Clustering Ward
  d <- dist(pca$x)
  hc <- hclust(d, method = "ward.D2")
  clusters <- cutree(hc, k = k)
  
  # Dataframe prêt à ploter
  df_pca <- data.frame(
    sample = rownames(pca$x),
    PC1 = pca$x[, 1],
    PC2 = pca$x[, 2],
    PC3 = pca$x[, 3],
    cluster = factor(clusters)
  )
  
  list(
    pca = pca,
    hc = hc,
    clusters = clusters,
    df = df_pca
  )
}

# --- plotpca ---
plotpca <- function(
                    df_pca,
                    title,
                    palette = "Set1",
                    out_file,
                    width = 11,
                    height = 10
                    ) {
  # pourcentage de variance expliquée
  var_exp <- summary(df_pca$pca)$importance["Proportion of Variance", ] * 100

  p <- ggplot(df_pca$df, aes(PC1, PC2, color = cluster, label = sample)) +
    geom_point(size = 5) +
    geom_text(vjust = -0.8, size = 5) +
    theme_minimal() +
    theme(
      legend.position = "none"
    ) +
    labs(
      title = title,
      x = sprintf("PC1 (%.1f%%)", var_exp[1]),
      y = sprintf("PC2 (%.1f%%)", var_exp[2])
    ) +
    scale_color_brewer(palette = palette)
    
  plot2pdf(p, out_file, width, height)
}

# --- plotpca3 ---
plotpca3 <- function(
                    df_pca,
                    title,
                    out_file,
                    width = 11,
                    height = 10
                    ) {
  
  # Pourcentage de variance expliquée
  var_exp <- summary(df_pca$pca)$importance["Proportion of Variance", ] * 100
  
  # Définir des formes différentes pour les clusters
  n_clusters <- length(unique(df_pca$df$cluster))
  shapes <- c(16, 15, 17, 3)  # 16 =cercle, 15 =carré, 17 =triangle, 8 =étoile, 18 =diamant, 3 =+
  if(n_clusters > length(shapes)) {
    warning("Plus de clusters que de formes disponibles, certaines se répéteront")
    shapes <- rep(shapes, length.out = n_clusters)
  }
  cluster_shapes <- setNames(shapes[1:n_clusters], levels(df_pca$df$cluster))
  
  # Normalisation PC3 pour gradient perceptible
  pc3_values <- df_pca$df$PC3
  pc3_mid <- median(pc3_values, na.rm = TRUE)
  pc3_min <- min(pc3_values, na.rm = TRUE)
  pc3_max <- max(pc3_values, na.rm = TRUE)
  
  # Construire le plot
  p <- ggplot(df_pca$df, aes(x = PC1, y = PC2, shape = cluster, color = PC3, label = sample)) +
    geom_point(size = 5) +
    geom_text(vjust = -0.8, size = 5) +
    scale_shape_manual(values = cluster_shapes) +
    scale_color_gradient2(
      low = "blue",
      mid = "bisque",
      high = "red",
      midpoint = pc3_mid,
      limits = c(pc3_min, pc3_max),
      name = sprintf("PC3 (%.1f%%)", var_exp[3])
    ) +
    theme_minimal() +
    labs(
      title = title,
      x = sprintf("PC1 (%.1f%%)", var_exp[1]),
      y = sprintf("PC2 (%.1f%%)", var_exp[2])
    ) +
    theme(
      legend.position = "right",
      legend.title = element_text(size = 10),
      legend.text = element_text(size = 9)
    )
  
  # Export PDF
  plot2pdf(p, out_file, width, height)
}

# --- plot Ward clustering ---
plotward <- function(
                     hc,
                     title = "Ward Clustering Dendrogram",
                     out_file,
                     width = 11,
                     height = 10
                     ) {
  dend_data <- dendro_data(as.dendrogram(hc), type = "rectangle")
  
  p <- ggplot() +
    geom_segment(data = dend_data$segments, 
                 aes(x = x, y = y, xend = xend, yend = yend)) +
    geom_text(data = dend_data$labels, 
              aes(x = x, y = y, label = label), 
              angle = 65, hjust = 1, size = 5) +
    theme_minimal() +
    scale_y_continuous(expand = expansion(mult = c(0.2, 0.05))) +
    labs(title = title, x = "", y = "Height")
  
  plot2pdf(p, out_file, width, height)
}

# --- topamp ---
topamp <- function(expr_mat, topN) {
  
  gene_amp <- apply(expr_mat, 1, function(x) max(x) - min(x))
  
  names(sort(gene_amp, decreasing = TRUE))[1:min(topN, length(gene_amp))]
}

# --- gettrajectory ---
gettrajectory <- function(expr_mat, genes) {
  
  df <- as.data.frame(t(expr_mat[genes, , drop = FALSE]))
  df$timepoint <- factor(colnames(expr_mat), levels = colnames(expr_mat))
  
  reshape2::melt(df, id.vars = "timepoint")
}

# --- plottrajectory ---
plottrajectories <- function(
                             df_long,
                             title,
                             out_file,
                             width = 18,
                             height = 6,
                             smooth = TRUE
                             ) {
  
  p <- ggplot(df_long,
              aes(x = as.numeric(timepoint),
                  y = value,
                  group = variable,
                  color = variable)) +
    geom_point() +
    geom_line()
  
  if (smooth) {
    p <- p + geom_smooth(method = "loess", se = FALSE)
  }
  
  p <- p +
    theme_minimal() +
    theme(legend.position = "none") +
    labs(
      x = "Timepoint (ordered)",
      y = "log2 CPM",
      title = title
    )
  
  plot2pdf(p, out_file, width = width, height = height)
}
```

```{r}
# ---
# Paramètres
# ---
gtf_file <- "Data/reference/Caenorhabditis_elegans.WBcel235.115.gtf.gz"
tx2gene_file <- "Results/quants/tx2gene.tsv" # créé depuis GTF
samples_file <- "Data/metadata/samples.tsv"
quant_dir <- "Results/quants/salmon"
out_dir <- "Results/DESeqDataSet"
dir.create(out_dir, showWarnings = FALSE, recursive = TRUE)

lfc_thresh <- 4
```

```{r}
# ---
# Prepare Data DESeq2
# ---

# --- gtf2tx2gene ---
tx2gene <- gtf2tx2gene(gtf_file)
debug(tx2gene)
write.table(tx2gene, tx2gene_file, sep="\t", quote=FALSE, row.names=FALSE)

# --- meta2coldata ---
coldata <- meta2coldata(samples_file)
debug(coldata)

# --- buildquant ---
files <- buildquant(quant_dir, coldata)
debug(files)

txi <- tximport(files, type = "salmon", tx2gene = tx2gene, countsFromAbundance = "lengthScaledTPM")
debug(txi$abundance)
debug(txi$counts)
debug(txi$length)

# --- builddds ---
# Définir les deux timepoints d'intérêt
timepoints <- c("t_900min", "t_510min")
dds <- builddds(
                txi = txi,
                coldata = coldata,
                timepoint_col = "timepoint",
                timepoints = c("t_510min", "t_900min"),
                design_formula = ~ timepoint,
                min_count = 1, 
                min_samples = 1
                )
debug(dds)

# ---
# two timepoints analysis manual
# ---

# --- computelfc ---
res <- computelfc(dds)
lfc_table <- res$lfc_table
norm_counts <- res$norm_counts

debug(lfc_table)

# --- annotgenes ---
lfc_annot <- annotgenes(lfc_table, rownames(norm_counts))
lfc_annot <- ensurelabel(lfc_annot)
debug(lfc_annot)

# --- makedir ---
makedir(paste0(out_dir, "/barplot/manual"))

# --- plotlfc ---
plotlfc(
        lfc_annot, 
        paste0(out_dir, "/barplot/manual"),
        lfc_thresh,
        suffix = "manual",
        colname = "logFC"
        )

# counts simulés
counts_sim <- simulatecounts(dds, nrep = 3, bcv = 0.2, seed = 12345)

# reconstruire colData pour les nouveaux échantillons
coldata_sim <- data.frame(
                          timepoint = rep(colData(dds)$timepoint, each = 3),
                          replicate = rep(1:3, times = ncol(dds)),
                          row.names = colnames(counts_sim)
                          )

# créer le DESeqDataSet simulé
dds_sim <- DESeqDataSetFromMatrix(
                                  countData = counts_sim,
                                  colData = coldata_sim,
                                  design = ~ timepoint
                                  )

# créer un facteur 'condition' basé sur tes timepoints simulés
dds_sim$condition <- dds_sim$timepoint  

dds_sim$condition <- relevel(dds_sim$condition, ref = "t_510min")

design(dds_sim) <- ~ condition

dds_sim <- DESeq(dds_sim)

resultsNames(dds_sim)

res_deseq2 <- results(dds_sim, contrast = c('condition', "t_900min", "t_510min"), alpha = 0.05)

res_deseq2 <- as.data.frame(res_deseq2) 
res_deseq2 <- res_deseq2[res_deseq2$baseMean > 1, ] 
res_deseq2 <- res_deseq2[!is.na(res_deseq2$padj), ]

DESeq2_DEGup <- res_deseq2[res_deseq2$padj < 0.05 & res_deseq2$log2FoldChange > 1, ] 
DESeq2_DEGdown <- res_deseq2[res_deseq2$padj < 0.05 & res_deseq2$log2FoldChange < -1, ] 
DEGs_deseq2 <- rbind(DESeq2_DEGup, DESeq2_DEGdown)

# --- annotgenes ---
deseq2_annot <- annotgenes(res_deseq2, rownames(res_deseq2))
deseq2_annot <- ensurelabel(deseq2_annot)
debug(deseq2_annot)

# --- makedir ---
makedir(paste0(out_dir, "/volcanoplot"))

# --- plotvolcano ---
plotvolcano(
            volcano_df = deseq2_annot, 
            paste0(out_dir, "/volcanoplot"), 
            "volcano_DESeq2_sim.pdf",
            lfc_thresh = 4,
            x = "log2FoldChange", 
            y = "padj", 
            label = "external_gene_name"
            )

# --- makedir ---
makedir(paste0(out_dir, "/barplot/DESeq2_sim"))

# --- plotlfc ---
plotlfc(
        deseq2_annot, 
        paste0(out_dir, "/barplot/DESeq2_sim"),
        lfc_thresh,
        suffix = "DESeq2",
        colname = "log2FoldChange"
        )

write.csv(deseq2_annot, file.path(out_dir, "DESeq2_sim.tsv"))
write.csv(lfc_annot, file.path(out_dir, "lfc_manual.tsv"))
```

```{r}
# ---
# Paramètres 
# ---
out_dir <- "Results/DGElist"
dir.create(out_dir, showWarnings = FALSE, recursive = TRUE)

# edgeR params (pris de RAPTOR.yaml)
min_count <- 10 #nb minimal de lectures pour considérer un gène comme exprimé
min_total_count <- 15 #nb minimal de lectures au total dans tous les échantillons pour être considéré
min_prop <- 0.07139 #le gène doit être exprimé dans 70% des échantillons (ex: 10t/14t) => trop exigeant ici #TODO: retirer ||Mais dans une analyses continue un gène "on/off" est "peu intéréssant" => dépend de ce qui est recherché. Découverte d'expression "sporadique" ou tendance d'expression générale des gènes le plus souvent exprimés || corrigé ici pour 7,139% ~ 1t/14t 
prior_count <- 2
normalization_method <- "TMM" # TMM, upperquartile

fdr_thresh <- 0.05 #vérifier valeur et tenter de trouver une valeur intéréssante
```

```{r}
# ---
# Prepare Data EdgeR/limma
# ---

# --- buildDGEList ---
y <- buildDGEList(txi$counts, coldata)
debug(y)

# --- filterlow ---
y <- filterlow(y, min_total_count, min_prop)

# --- normalizeDGElist ---
y <- normalizeDGElist(y, normalization_method)

# ---
# two timepoints analysis
# ---

# --- cpm --- 
logCPM <- cpm(y, log = TRUE, prior.count = prior_count)
debug(logCPM)

# === glmQLFit avec simulation ===
# --- simulatecounts ---
sim_counts <- simulatecounts(y$counts, nrep = 3, bcv = 0.2, seed = 123)
debug(sim_counts)

# --- edgeRQLF ---
fit_qlf <- edgeRQLF(orig_counts = sim_counts, bcv = 0.2)
debug(fit_qlf)

# Contraste
contrast <- makeContrasts(t510_vs_t900 = t_900min - t_510min, levels = fit_qlf$design)
qlf_test <- glmQLFTest(fit_qlf, contrast = contrast)
  
# Résultats
res_qlf <- topTags(qlf_test, n = Inf, sort.by = "none")$table
debug(res_qlf)

edgeR_DEGup <- res_qlf[res_qlf$FDR < 0.05 & res_qlf$logFC > 1, ]
edgeR_DEGdown <- res_qlf[res_qlf$FDR < 0.05 & res_qlf$logFC < -1, ]
DEGs_edgeR <- rbind(edgeR_DEGup, edgeR_DEGdown)

qlf_annot <- annotgenes(res_qlf, rownames(res_qlf))
qlf_annot <- ensurelabel(qlf_annot)

# --- makedir ---
makedir(paste0(out_dir, "/volcanoplot"))

# --- plotvolcano ---
plotvolcano(
            volcano_df = qlf_annot,
            paste0(out_dir, "/volcanoplot"), 
            "volcano_glmQLF_sim.pdf",
            lfc_thresh = 4,
            x = "logFC", 
            y = "FDR", 
            label = "external_gene_name"
            )

# --- makedir ---
makedir(paste0(out_dir, "/barplot/glmQLF"))

# --- plotlfc ---
plotlfc(
        qlf_annot,
        paste0(out_dir, "/barplot/glmQLF"),
        lfc_thresh = lfc_thresh,
        suffix = "edgeR_glmQLF",
        colname = "logFC"
        )

# === limma model fit avec simulation ===
# --- limmabayes ---
res_limma <- limmabayes(orig_counts = sim_counts)

contrast <- makeContrasts(t510_vs_t900 = t_900min - t_510min, levels = res_limma$design)
fit2 <- contrasts.fit(res_limma, contrast)
fit2 <- eBayes(fit2)

diff_limma <- topTable(fit2, number = Inf, sort.by = "none", adjust = "fdr")

# Identify significant DEGs 
limma_DEGup <- diff_limma[diff_limma$adj.P.Val < 0.05 & diff_limma$logFC > 1, ] 
limma_DEGdown <- diff_limma[diff_limma$adj.P.Val < 0.05 & diff_limma$logFC < -1, ] 
DEGs_limma <- rbind(limma_DEGup, limma_DEGdown)

limma_annot <- annotgenes(diff_limma, rownames(diff_limma))
limma_annot <- ensurelabel(limma_annot)

# --- makedir ---
makedir(paste0(out_dir, "/volcanoplot"))

# --- plotvolcano ---
plotvolcano(
            volcano_df = limma_annot,
            paste0(out_dir, "/volcanoplot"), 
            "volcano_limma_sim.pdf",
            lfc_thresh = 4,
            x = "logFC", 
            y = "adj.P.Val", 
            label = "external_gene_name"
            )

# --- makedir ---
makedir(paste0(out_dir, "/barplot/limma"))

# ---  plotlfc ---
plotlfc(
        limma_annot,
        paste0(out_dir, "/barplot/limma"),
        lfc_thresh = lfc_thresh,
        suffix = "limma_logFC",
        colname = "logFC"
        )

# === comparaison des models === 
# --- makedir ---
makedir(paste0(out_dir, "/comparaison"))

# --- comparaison manual vs DESeq2  --- 
compare_df <- comparelfccpm(lfc_annot, "Manual", deseq2_annot, "DESeq2", "gene_id", "logFC", "log2FoldChange", out_dir = paste0(out_dir, "/comparaison"), method = "spearman")


# --- comparaison manual vs edgeR strict ---
compare_df <- comparelfccpm(lfc_annot, "Manual", qlf_annot, "EdgeR", "gene_id", "logFC", "logFC", out_dir = paste0(out_dir, "/comparaison"), method = "spearman")

# --- comparaison manual vs limma strict ---
compare_df <- comparelfccpm(lfc_annot, "Manual", limma_annot, "limma", "gene_id", "logFC", "logFC", out_dir = paste0(out_dir, "/comparaison"), method = "spearman")

# --- makedir ---
makedir(paste0(out_dir, "/venndiagram"))

# --- comparaison 3 ---
common_genes <- plotvenn(
                         DEGs_deseq2 = DEGs_deseq2,
                         DEGs_edgeR = DEGs_edgeR,
                         DEGs_limma = DEGs_limma,
                         out_dir = paste0(out_dir, "/venndiagram")
                         )

combined_annot <- combinelfc(lfc_annot, deseq2_annot, qlf_annot, limma_annot)

write.csv(qlf_annot, file.path(out_dir, "DESeq2_sim.tsv"))
write.csv(limma_annot, file.path(out_dir, "DESeq2_sim.tsv"))
write.csv(combined_annot, file.path(out_dir, "combined_lfc.tsv"))

paper_table <- combined_annot[2:6]
paper_table <- head(paper_table, 10)
paper_table$gene_name <- paper_table$external_gene_name
paper_table$external_gene_name <- NULL
paper_table[1:4] <- round(paper_table[1:4], 3)
write.csv(paper_table, file.path(out_dir, "paper_table.csv"))
# ---
# whole timepoints analysis
# ---

# === pca + ward clustering ===
# --- pcaward --
pca_res <- pcaward(logCPM, k = 4)
debug(pca_res$pca)
debug(pca_res$hc)
debug(pca_res$clusters)
debug(pca_res$df)

# --- makedir ---
makedir(paste0(out_dir, "/pca"))

# --- plotpca ---
plotpca(
        pca_res, 
        title = "PCA of timepoints (logCPM, Ward clustering)", 
        out_file = file.path(paste0(out_dir, "/pca"), "PCA_timepoints_ward_clusters.pdf")
        )

# --- plotpca ---
plotpca3(
        pca_res, 
        title = "PCA of timepoints (logCPM, Ward clustering)", 
        out_file = file.path(paste0(out_dir, "/pca"), "PCA3_timepoints_ward_clusters.pdf")
        )
 
# --- plotward ---
plotward(
         pca_res$hc,
         title = "Dendrogramme Ward",
         out_file = file.path(paste0(out_dir, "/pca"), "ward_clustering.pdf")
         )

# === genes trajectories analysis ===
# === top100 ===
# --- topamp ---
top100 <- topamp(logCPM, topN = 100)

# --- gettrajectory ---
df_long_100 <- gettrajectory(logCPM, top100)

# --- makedir ---
makedir(paste0(out_dir, "/trajectoryplot"))

# --- plottrajcetories ---
plottrajectories(
                 df_long_100,
                 title = "Top 100 genes by amplitude",
                 out_file = file.path(paste0(out_dir, "/trajectoryplot"), "top100_trajectories.pdf")
                 )

# === top500 ===
# --- topamp ---
top500 <- topamp(logCPM, topN = 500)

# --- gettrajectory ---
df_long_500 <- gettrajectory(logCPM, top500)

# === t900 ===
values_t900 <- df_long_500[df_long_500$timepoint == levels(df_long_500$timepoint)[1], ]
low_t900_genes  <- values_t900$variable[values_t900$value < 6]
high_t900_genes <- values_t900$variable[values_t900$value >= 6]

df_low  <- df_long_500[df_long_500$variable %in% low_t900_genes, ]
df_high <- df_long_500[df_long_500$variable %in% high_t900_genes, ]

# === t900 < 6 && t510 > 6 ===
values_t510 <- df_long_500[df_long_500$timepoint == levels(df_long_500$timepoint)[14], ]

high_later_genes <- values_t510$variable[values_t510$value >= 6]
low_later_genes  <- setdiff(low_t900_genes, high_later_genes)

df_low_later_high <- df_low[df_low$variable %in% high_later_genes, ]
df_low_later_low  <- df_low[df_low$variable %in% low_later_genes, ]

# --- plottrajectories ---
# === t900 < 6 ===
plottrajectories(
  df_low,
  title = "Top genes (t900 < 6)",
  out_file = file.path(paste0(out_dir, "/trajectoryplot"), "top500_trajectories_t900_low.pdf")
)

# === t900 < 6 && t510 >= 6 ===
plottrajectories(
  df_low_later_high,
  title = "Genes t900 < 6 and t510 >= 6",
  out_file = file.path(paste0(out_dir, "/trajectoryplot"), "top500_trajectories_t900low_t510high.pdf")
)

# === t900 < 6 && t510 < 6 ===
plottrajectories(
  df_low_later_low,
  title = "Genes t900 < 6 and t510 < 6",
  out_file = file.path(paste0(out_dir, "/trajectoryplot"), "top500_trajectories_t900low_t510low.pdf")
)

# === t900 >= 6 ===
plottrajectories(
  df_high,
  title = "Top genes (t900 >= 6)",
  out_file = file.path(paste0(out_dir, "/trajectoryplot"), "top500_trajectories_t900_high.pdf")
)

# === Correlation matrix === # à verifier 
# === Correlation des logCPM === # problème : biaisé par les gènes fortement exprimés
# --- makedir ---
makedir(paste0(out_dir, "/heatmap"))

cor_mat <- cor(logCPM, method = "pearson")

dist_mat <- dist(t(logCPM))

p <- pheatmap(cor_mat, cluster_rows = hclust(dist_mat, method = "ward.D2"), cluster_cols = hclust(dist_mat, method = "ward.D2"), main = "Correlation matrix (logCPM)")
# --- plot2pdf ---
plot2pdf(
         p,
         file.path(paste0(out_dir, "/heatmap"), "timepoint_correlation.pdf"), 
         width=11, 
         height=10
         )

# === Z-score === #TODO: apparemment la fonction coolmap(logCPM) fait la même chose directement
zlogCPM <- t(scale(t(logCPM)))
write.csv(as.data.frame(zlogCPM), file.path(out_dir, "zscore_logCPM.csv"), row.names = TRUE)

cor_mat <- cor(zlogCPM, method = "pearson")
dist_mat <- dist(t(zlogCPM))

p <- pheatmap(cor_mat, cluster_rows = hclust(dist_mat, method = "ward.D2"), cluster_cols = hclust(dist_mat, method = "ward.D2"), main = "Correlation matrix (zlogCPM)")
# --- plot2pdf ---
plot2pdf(
         p,
         file.path(paste0(out_dir, "/heatmap"), "timepoint_zcorrelation.pdf"), 
         width=11, 
         height=10
         )

# === Heatmap top 500 variable genes ===
topN <- 500 #changement de groupe observé pour t_810, peut indiquer que les gènes t_810 les "plus variables" sont proches de ceux de 900:840 
var_genes <- order(apply(logCPM, 1, var), decreasing = TRUE)[1:min(topN, nrow(logCPM))]

row_dist <- dist(zlogCPM[var_genes, , drop = FALSE])
col_dist <- dist(t(zlogCPM[var_genes, , drop = FALSE]))

p <- pheatmap(zlogCPM[var_genes, , drop=FALSE], cluster_rows = hclust(row_dist, method = "ward.D2"), cluster_cols = hclust(col_dist, method = "ward.D2"), show_rownames = FALSE, main = sprintf("Top %d variable genes (z-scored logCPM)", length(var_genes)))

# --- plot2pdf ---
plot2pdf(
         p,
         file.path(paste0(out_dir, "/heatmap"), "heatmap_top_variable_genes.pdf"), 
         width=11, 
         height=10
         )

message("Pipeline finished. Results in: ", out_dir)
```
